【裁判字號】    98,家上易,8
【裁判日期】    980812
【裁判案由】    請求分配剩餘財產
【裁判全文】
臺灣高等法院高雄分院民事判決         98年度家上易字第8號
上  訴  人  丙○○
被  上訴人  丁○○
上列當事人間請求分配剩餘財產事件，上訴人對於中華民國98年
4 月15日臺灣高雄地方法院96年度家訴字第26號所為第一審判決
提起上訴，本院於民國98年7 月29日言詞辯論終結，判決如下：
    主  文
上訴駁回。
第二審訴訟費用由上訴人負擔。
    事 實 及 理 由
一、上訴人起訴主張：兩造於民國（下同）65年3 月8 日結婚，
    於94年10月24日經台灣高雄地方法院94年度婚字第819 號判
    決離婚確定在案；上訴人與被上訴人間婚姻關係所生法定財
    產制關係已消滅，爰依民法第1030條之1 規定請求分配剩餘
    財產。又上訴人所已知兩造各自財產狀況如下：
  (一)上訴人部分：
    1、婚後財產：
       車牌號碼XC-2185汽車乙輛。
       車牌號碼ZJ-1897汽車乙輛。
       高雄小港郵局帳號0000000 號存款結餘新台幣（下同
         ）109 元 。
       高雄銀行帳號000000000000號存款結餘415元。
    2、婚後債務：
      於82年間因增建房屋，曾向母親廖招矩借款200 萬元
      （82年1 月29日100 萬元、82年11月30日100 萬8000元）
      ，目前尚有150 萬元未清償。
  (二)被上訴人部分
    1、婚後財產：
       苓雅區○○段0000-0000地號土地乙筆。
       坐落上開土地其上建物苓雅區○○段00000-000 建號
         房屋乙棟。
       小港區○○段0000-0000 地號土地乙筆（鑑價320 萬
         元）。
       坐落上開土地其上建物小港區○○段00000-000 建號
         房屋乙棟（鑑價387萬2088元）。
       車牌XR-6171汽車乙輛。
    2、婚後債務：以小港區○○段0000-0000 地號土地及小港
       區○○段00000-000 建號房屋向國泰世華銀行抵押借款
       ，目前尚有未清償債務364 萬722 元。
    茲以已知之兩造財產狀況計算，得請求之數額應為171 萬56
    83元（計算式：320 萬+387萬0000-000萬722=343 萬1366/2
    =171萬5683）。從而，依民法第1030條之1 規定，上訴人應
    可向被上訴人請求171 萬5683元之夫妻剩餘財產分配。並聲
    明：(一)被上訴人應給付上訴人171 萬5683元及自訴狀繕本送
    達之翌日起至清償日止按年息5 ％計算之利息；(二)前項判決
    請准供擔保宣告假執行；(三)訴訟費用由被上訴人負擔。
二、被上訴人則以：就被上訴人之財產部分，茲表示意見如下：
  (一)婚後財產有：
      苓雅區○○段0000-0000地號土地乙筆。
      苓雅區○○段00000-000建號房屋乙棟。
      小港區○○段0000-0000 地號土地及小港區○○段0000
        0-000 建號房屋（建物門牌號碼為高雄市○○區○○路
        136 號）業經兩造協議要過戶予兩造之子甲○○、乙○
        ○，故上訴人就此部分不得請求。
      車號XR-6171 汽車已過戶呂朝雄，非被上訴人所有。
  (二)婚後債務有：
      對債權人戊○○之借款債務。
      對債權人國泰世華銀行之抵押債務。
      對債權人顧先生之借款債務10萬元。
      對債權人洪石鵬之借款債務25萬元。
      對弟弟林振崑之借款債務110萬元。
      對母親林郭玉蓮之借款債務65萬元。
      積欠財政部高雄市稅捐處稅款3萬5633元。
      積欠國稅局稅款3萬5402元。
      積欠高雄市監理處規費。
      積欠上訴人和解債務56萬元。
  被上訴人以上開等語資為抗辯。並聲明：(一)請求駁回上訴人之
  訴；(二)訴訟費用由上訴人負擔。
三、原審判決上訴人敗訴，上訴人不服，於本院聲明：(一)原判決
    廢棄。(二)被上訴人應給付上訴人128 萬1763元，及自本訴狀
    繕本送達翌日至清償日止，按年息5%計算之利息。(三)第一、
    二審訴訟費用由被上訴人負擔。
    被上訴人答辯聲明：(一)上訴駁回。(二)第一、二審訴訟費用由
    上訴人負擔。
四、兩造不爭執事項：
（一）兩造於65年3 月8 日結婚，於94年10月24日經台灣高雄地
      方法院94年度婚字第819 號判決離婚確定；兩造於結婚時
      就夫妻財產制未為約定，故應適用法定財產制。
（二）雙方婚前財產與婚前債務均認定為0元。
（三）上訴人之財產狀況部分：
      １、車號XC-2185汽車已報廢。
      ２、車號ZJ-1897汽車價值經估價約為13萬元。
      ３、高雄銀行存款94年6月22日止之餘額為415元。
      ４、小港郵局存款94年6月22日止之餘額為109元。
（四）被上訴人之財產狀況部分：
      １、積欠國泰世華銀行抵押借款債務，至94年6 月22日止
          尚欠本金、利息、違約金共393 萬6119元。
      ２、積欠高雄市稅捐稽徵處稅款1萬8574元。
      ３、財政部高雄市國稅局查無被上訴人納稅資料。
      ４、積欠高雄市監理處燃料費、規費共7237元（計算式：
          1971+1535+3305+426=7237） 。
      ５、車號XR-6171 汽車已過戶呂朝雄，非被上訴人所有，
          上訴人對此部分不主張。
      ６、被上訴人名下不動產之價值均以台灣高雄地方法院95
          年度執字第50105 號、95年度執字第34473 號執行卷
          宗內之鑑價結果計算，即：
        苓雅區○○段0000-0000 地號之土地：133 萬5600元
          ，及坐落上開土地其上建物苓雅區○○段00000-000
          建號之房屋（建物門牌號碼為：高雄市○○區○○路
          28巷3 之3 號）：32萬9855元。
         小港區○○段0000-0000 地號之土地：320 萬元，
           及坐落上開土地其上建物小港區○○段00000-000
           建號之房屋及未保存登記建物部分（建物門牌號碼
           為：高雄市○○區○○路136 號）：387 萬2088元
           。
      ７、積欠上訴人和解債務56萬元。
五、兩造於本審爭執事項：
    被上訴人所有小港區○○段0000-0000 地號之土地，及坐落
    上開土地其上建物小港區○○段00000-000 建號之房屋及未
    保存登記建物部分（建物門牌號碼為：高雄市○○區○○路
    136 號），是否應列入剩餘財產而受分配？
六、本院之判斷：
  (一)按法定財產制關係消滅時，夫或妻現存之婚後財產，扣除婚
    姻關係存續中所負債務後，如有剩餘，其雙方剩餘財產之差
    額，應平均分配。但左列財產不在此限：一、因繼承或其他
    無償取得之財產。二、慰撫金。依前項規定，平均分配顯失
    公平者，法院得調整或免除其分配額，民法第1030條之1 第
    1 項、第2 項定有明文；次按夫妻現存之婚後財產，其價值
    計算以法定財產制關係消滅時為準。但夫妻因判決而離婚者
    ，以起訴時為準，民法第1030條之4 第1 項亦有明文；再按
    民法親屬編施行法第6 條之2 明文規定，中華民國九十一年
    民法親屬編修正前適用聯合財產制之夫妻，其特有財產或結
    婚時之原有財產，於修正施行後視為夫或妻之婚前財產；婚
    姻關係存續中取得之原有財產，於修正施行後視為夫或妻之
    婚後財產。
  (二)經查，上訴人與被上訴人前經原審法院94年度婚字第819 號
    判決離婚確定，而該案之起訴日為94年6 月22日，此經原審
    調取94年度婚字第819 號民事卷宗核閱收狀戳章查明無誤，
    故依前揭規定，於計算兩造間剩餘財產之價值時，應以94年
    6 月22日作為計算基準日。
  (三)兩造於本審爭執之事項：
    被上訴人所有小港區○○段0000-0000 地號之土地，及坐落
    上開土地其上建物小港區○○段00000-000 建號之房屋及未
    保存登記建物部分（建物門牌號碼為：高雄市○○區○○路
    136 號），是否應列入剩餘財產予以分配？
    查被上訴人所有之小港區○○段0000-0000 地號之土地，及
    坐落上開土地其上建物小港區○○段00000-000 建號之房屋
    及未保存登記建物部分（建物門牌號碼為：高雄市○○區○
    ○路136 號），業經兩造於92年5 月30日約定遺留予兩造之
    子甲○○及乙○○，此有上訴人所提出之協議書1 紙在卷可
    稽（見一審卷第24頁），復為被上訴人所不爭執。本院審酌
    此部分不動產既已於兩造間之離婚訴訟繫屬前，即由雙方約
    定移轉予兩造之子，並簽訂協議書在案，且該約定至今仍合
    法有效且未經撤銷，則該部分之不動產被上訴人即負有登記
    與其子之義務，於計算剩餘財產時自應予扣除而不列入剩餘
    財產受分配。
  (四)兩造於原審爭執，經原審判決後於本審不再爭執之事項：
    1.上訴人主張對其母廖招矩有借款債務150 萬元，是否為真
      ？
      經原審認上訴人此部分主張，不足以採信，上訴人就此並
      未聲明不服，此部分自應如原審之認定。再者，上訴人此
      部分主張縱使為真，亦不影響本件判決之結果，詳如後述
      。
    2.被上訴人對債權人戊○○之本票債務是否為真？倘若為真
      ，其金額若干？
      此部分經原審認定被上訴人主張其婚後尚欠債權人戊○○
      之本票債務，以94年6 月22日為基準日，在50萬元之範圍
      內（利息未計入），堪予採信，於計算剩餘財產時應予扣
      除，上訴人就此並未聲明不服，故此部分自應如原審之認
      定。
    3.被上訴人主張其至94年6 月22日止，尚積欠洪石鵬25萬元
      、顧先生10萬元、被上訴人之母林郭玉蓮65萬元及被上訴
      人之弟弟林振崑110萬元之債務是否為真？
      此部分經原審認定不可採而未於計算剩餘財產時予以扣除
      ，被上訴人並未聲明不服，故此部分自應如原審之認定。
      且此部分債務縱使為真，亦不影響本件判決之結果，其理
      由詳如後述。
  (五)上訴人所得請求之金額為若干？
    首需計算者為被上訴人於至訴請離婚繫屬之日即94年6 月22
    日為止，所存之婚後財產扣除其於婚姻關係存續中所負債務
    後，餘額為若干，蓋若經計算之結果為負數，則其婚後財產
    扣除債務後已無剩餘，上訴人自無權向被上訴人請求剩餘財
    產之分配。據上所述，以94年6 月22日為基準日，被上訴人
    所存之婚後財產即苓雅區○○段0000-0000 地號之土地及坐
    落上開土地其上建物苓雅區○○段00000-000 建號之房屋（
    建物門牌號碼為：高雄市○○區○○路28巷3 之3 號），扣
    除其於婚姻關係存續中所負債務（即積欠上訴人之和解債務
    、對債權人戊○○之本票債務、對債權人國泰世華銀行之抵
    押債務、積欠高雄市稅捐稽徵處之稅款、積欠高雄市監理處
    之燃料費、規費）後，其數額為：-3,356,475元（計算式：
    1,335,600+329,855-560,000-500,000-3,936,119-18,574-7
    ,237=-3,356,475 元）。是被上訴人所存之婚後財產扣除於
    婚姻關係存續中所負債務後，已無剩餘，則上訴人向被上訴
    人請求剩餘財產之分配，即屬無據。又因被上訴人所存婚後
    財產扣除上列債務後已為負數，故縱認上訴人對其母親廖招
    矩之債務、被上訴人對洪石鵬、顧先生、其母林郭玉蓮及其
    弟林振崑之債務均為真實，對本件判決之結果，亦不生任何
    影響，附此敘明。
七、綜上所述，被上訴人所存之婚後財產扣除於婚姻關係存續中
    所負債務後，已無剩餘，則上訴人依民法第1030條之1 第1
    項規定，請求被上訴人給付兩造剩餘財產差額之半數，為無
    理由，原審連同其假執行之聲請，予以駁回，並無不當，上
    訴意旨求予廢棄改判，為無理由，應予駁回。
八、據上論結，本件上訴為無理由，依民事訴訟法第449 條第1
    項、第78條，判決如主文。
中    華    民    國    98    年    8     月    12    日
                              民事第四庭
                                  審判長法官 蔡文貴
                                  法      官 謝靜雯
                                  法      官 黃科瑜
以上正本證明與原本無異。
本判決不得上訴。
中    華    民    國    98    年    8     月    13    日
                                  書  記  官 邱麗莉


司法院資訊處製作；財團法人民間司法改革基金會備份。
